臺灣臺中地方法院民事判決　九十四年度家訴字第九一號
　　原　　　告　丙○○
　　訴訟代理人　林麗麗律師
　　被　　　告　甲○○
　　訴訟代理人　林伸全律師
右當事人間請求確認婚姻關係存在事件，本院於民國九十四年五月十二日言詞辯論終
結，判決如左：
    主      文
確認原告與被告間婚姻關係存在。
訴訟費用由被告負擔。
    事實及理由
一、按「確認婚姻成立或不成立」，自字面解釋，雖與「確認婚姻關係存在或不存在
    」尚屬有間，然在實務上，如當事人就兩願離婚是否無效有爭執為原因，而訴求
    確認婚姻關係存在或不存在，亦認屬於民事訴訟法第五百六十八條第一項所謂確
    認婚姻成立或不成立之訴，此細繹本院三十三年上字第四八八五號判例意旨可以
    明瞭（最高法院七十三年度臺上字第三三八九號判決要旨參照）。經查，本件原
    告以兩造於民國九十三年十月七日簽署離婚協議書，欠缺「二人以上之證人」之
    要件，起訴請求確認兩造婚姻關係存在，顯然係爭執兩願離婚是否合法成立，雖
    性質上為確認婚姻關係存在，揆諸上開說明，亦認屬於民事訴訟法第五百六十八
    條所稱確認婚姻成立之訴。
二、原告主張：兩造原於八十九年六月十五日結婚，嗣於九十三年十月七日在臺中縣
    大雅鄉○○○路一九七巷三號簽立離協議書，並持之前往戶政事務所辦理離婚登
    記，然因於兩造離婚協議書上簽名之證人乙○○、郭志杰二人，當時僅郭志杰一
    人在場簽名並見證兩造離婚之事實，另一名證人乙○○則始終未到場，亦未在場
    見聞兩造離婚之事實，且因乙○○為一年一月六日生，現年九十五歲，又不識字
    ，故兩造離婚協議書上有關證人乙○○之簽名亦係由被告自行簽立，即證人乙○
    ○並不知悉兩造間是否有離婚之真意，亦未親自於離婚協議書簽名，足見上開離
    婚協議書上縱有證人乙○○之簽名，仍不能謂已符合離婚之法定要件「二人以上
    之證人」，是兩造之婚姻關係仍屬存在等情。並聲明：如主文所示。
三、被告則以：兩造係於九十三年十月七日在臺中縣大雅鄉○○○路一九七巷三號簽
    立離婚協議書，當時在場者確實僅有證人郭志杰，惟兩造與郭志杰分別於離婚協
    議書上簽妥姓名後，由被告持該離婚協議書前往證人乙○○住處，因乙○○不識
    字，故其僅於離婚協議書上蓋章，而由被告代為簽名，惟乙○○雖未於兩造簽立
    離婚協議書時當場親見親聞，然因兩造於辦理離婚登記前，即經常發生口角爭執
    ，並多次商談離婚事宜，故乙○○早已知悉兩造欲離婚之真意，再者，乙○○雖
    不識字，但尚耳聰目明，其於離婚協議書上蓋章時，應可清楚看見兩造與證人郭
    志杰之簽章，自然亦對兩造間離婚之事實甚為明瞭，準此，證人乙○○於兩造離
    婚協議書上之簽名見證並無何瑕疵可言，顯見兩造間之離婚未欠缺法定要件，兩
    造間之婚姻關係已合法解消等語，資為抗辯。並聲明：原告之訴駁回。
四、經本院與兩造協議整理爭點及簡化如次：
　(一)兩造不爭執之事實：
　　(1)兩造於八十九年六月十九日結婚。
　　(2)兩造於九十三年十月七日辦理離婚登記。
　　(3)兩造與證人郭志杰於九十三年十月七日在臺中縣大雅鄉○○○路一九七巷三號
      簽立離婚協議書，當時證人乙○○並未在場，嗣後係由被告持離婚協議書予乙
      ○○蓋印，而由被告代乙○○於離協書上簽名。
  (二)爭點之所在：證人乙○○是否親自見聞並知悉兩造間離婚之事實？
五、得心證之理由：
　(一)按兩願離婚，應以書面為之，有二人以上證人之簽名並應向戶政機關為離婚之登
    記。民法第一千零五十條定有明文。所稱兩願離婚應以書面為之，並應有二人以
    上證人之簽名，既為民法第一千零五十條所規定之方式，故夫妻間雖有離婚之合
    意，如未依此方式為之，依民法第七十三條規定，自屬無效（最高法院著有四十
    二年臺上字第一００一號判例可資參照）。所稱離婚之證人，固不限於作成離婚
    證書時為之，亦不限於協議離婚時在場之人始得為證人，然究難謂非親自或親聞
    雙方當事人確有離婚真意之人，亦得為證人（最高法院著有六十八年臺上字第三
    七九二號判例、六十九年第十次民事庭決議可資參照）。又所稱離婚證人之簽名
    ，須為離婚登記前已知悉兩造有離婚之合意，始足當之（最高法院著有七十一年
    度臺上字第四七一二判決意旨可資參照），所為簽名從而離婚時，欠缺離婚協議
    書之書面或二人以上證人之簽名或離婚，均係欠缺法定方式，依民法第七十三條
    規定，應屬無效，他方自不得主張已具備離婚書面、離婚登記而補正二人以上證
    人之簽名之餘地（最高法院著有七十五年度臺上字第八九四號判決意旨可資參照
    ）。本件兩造離婚時，以證人郭志杰、乙○○為離婚見證人，並已於九十三年十
    月七日辦妥離婚登記之事實，已如前述。是本件應予審酌者為證人乙○○雖不在
    場見聞兩造簽立離婚協議書面，惟其是否確實知悉兩造間離婚之真意與事實，而
    由被告代為簽名於其上？經查：
    (1)證人即被告父親乙○○到庭證述：「（是否知道兩造離婚？）我知道。被告告
      訴我的」「（被告何時告訴你的？）辦理離婚之前，被告告訴我的」「（提示
      離協議書，並訊問其上『乙○○』蓋章是否你親自蓋章？）是我自己蓋章的」
      「（原告沒有到場，證人如何確定原告要離婚之意思？）原告丙○○之前曾經
      告訴我要離婚的意思」「（如何確定當天原告要離婚之意思？）簽離婚協議書
      半年前，原告丙○○曾經表示要離婚的意思。我蓋章那天，是被告甲○○告訴
      我原告也要離婚，但是並不是原告親自告訴我的」「（最後一次兩造商談離婚
      ，是在何時？）約在去年（即九十三年）中秋節過後十幾天」「（原告如何向
      你表示離婚之意思？）兩造在吵架，我在當場聽到的」「（補充訊問：最後一
      次聽到兩造講離婚，是在何時？）兩造常常吵架，我時常聽到。我聽到兩造吵
      著要離婚的地點，都在我的住處臺中縣大雅鄉○○路一五一號。兩造住在大雅
      鄉○○○路」等語（本院九十四年五月二日言詞辯論筆錄參照）。揆諸證人乙
      ○○上開證述內容，可確定者是，乙○○於兩造離協議書上蓋章時，對於原告
      是否有離婚之意思表示，僅係自被告處聽聞，並未經由原告向其直接表示離婚
      之真意，且證人乙○○亦提及其確認原告當天離婚真意之方式，係因平時經常
      見聞兩造發生口角，原告於爭執中表示要離婚云云，然徵之夫妻間相處動輒因
      細故或情感不和而有意氣之爭，甚且口出情緒性言語，故依上開證人乙○○之
      證述，雖足認兩造夫妻情感不佳，原告經常於兩造爭吵時將『離婚』一詞掛於
      嘴邊，然對於原告是否因此而確實有離婚真意，或僅係逞口舌之快乙節，則未
      臻明確。另證人乙○○因年事已高，或許對於原告何時表示要離婚之真意不復
      記憶正確時點，然依證人乙○○於本院審理時始終陳述其知悉原告具有離婚之
      真意，係『經由被告轉述』及『於兩造吵架過程中聽見原告提及』，是依上情
      ，足認證人乙○○於兩造離婚協議書上蓋章時，原告並未曾親自向其表示離婚
      之意思，乙○○亦未向原告求證是否確有離婚之真意，是以乙○○僅憑兩造生
      活上之互動，或爭執中忿激之言語逕認原告有離婚之真意，實過嫌率斷。再者
      ，兩願離婚之證人雖不限於作成離婚證書時在場之人，但究難謂非親見或親聞
      雙方當事人有離婚真意之人亦得為之，故證人乙○○以個人主觀臆測想法推論
      原告有離婚真意，如此之離婚見證，恐與離婚「須有二人以上之證人」之法定
      要件有違，尚難遽為有利於被告之認定。
    (2)證人即郭志杰到庭具結證述：「（有無於九十三年十月七日在臺中縣大雅鄉○
      ○○路一九七巷三號為兩造離婚見證並在離婚協議書上簽名？並提示離婚協議
      書）有．．．那天我到場的時候，離婚協議書是空白的。證人乙○○並不知道
      兩造離婚。因為兩造離婚之後一個禮拜，我到臺中縣大雅鄉○○路一五一號，
      我替原告到上開地址拿掛號信，被告不在家，被告的兒子、證人乙○○在家。
      被告的兒子告訴我，他不知道兩造離婚之事。我問證人乙○○是否知道兩造離
      婚之事，乙○○回答說：『他們的事情我不清楚，不知道他們兩人已經離婚』
      」「事後，我有和他們一同辦登記．．．證人乙○○確實不知道兩造離婚之事
      」等語（本院九十四年四月十八日言詞辯論筆錄參照）。徵之證人郭志杰係兩
      造九十三年十月七日簽立離婚協議書時當場見聞，事後並偕同兩造辦理離婚登
      記之人，其對於當時在場人員，及證人乙○○是否在場或是否知悉兩造離婚之
      事實應知之甚稔，故證人郭志杰所為上開證述應值採信。是揆諸證人郭志杰證
      言，及乙○○上開證述之情節，足見兩造於九十三年十月七日簽立離婚協議書
      時，僅有證人郭志杰為確實見聞兩造離婚真意並於離婚協議書上簽名，而證人
      乙○○非但未在場見聞兩造離婚之事實，且亦單憑個人先前之生活記憶或聽聞
      而逕認原告具有離婚真意，難認證人乙○○所為離婚見證適法，自堪信原告之
      主張為真實。
  (二)綜上所述，證人乙○○既於兩造辦理離婚登記前，未在場親自見聞兩造離婚之事
    實，且其於離協議書上蓋章前，原告始終未曾向其表達其欲與被告離婚之意思表
    示，而證人乙○○亦未主動向原告求證是否九十三年十月七日當天確有與被告離
    婚之真意，揆諸上開說明，應認兩造離婚協議書，因欠缺法定方式「二人以上證
    人之簽名」而無效。又上開「二人以上證人之簽名」之法定方式，既為離婚之形
    式要件，不能因符合其中之「離婚書面」及「離婚登記」而得請求補正「二人以
    上證人之簽名」，即認兩造離婚業已發生離婚之效力。從而，原告請求確認兩造
    婚姻關係存在，為有理由，應予准許。
六、本件係依民事訴訟法第二百七十一條之一準用同法第二百七十條之一第一項第三
    款規定，整理並協議簡化爭點及不爭執之事項後，兩造同意僅就言詞辯論時所陳
    述之事實及主張之法律關係為論斷。則兩造其餘攻擊防禦與上開爭點無關者，自
    不予一一論述，併此敘明。
七、訴訟費用負擔的依據：民事訴訟法第七十八條。
中　　　華　　　民　　　國　　九十四　　年　　　五　　　月　　二十六　　日
    　                          臺灣臺中地方法院家事法庭
~B法　　　官　林三元
右為正本係照原本作成。
如對本判決上訴，須於判決送達後二十日內，向本院提出上訴狀。
中　　　華　　　民　　　國　　九十四　　年　　　五　　　月　　 二十七　　日
~B書　記　官
